臺灣臺中地方法院民事判決
110年度訴字第864號
原      告  蔣炳党
訴訟代理人  林士煉律師
            郭文程律師
被      告  賴美秀
訴訟代理人  吳映辰律師
複  代理人  賴宏庭律師
上列當事人間請求交付權狀事件，本院於民國110年9月13日言詞
辯論終結，判決如下：
    主  文
原告之訴駁回。
訴訟費用由原告負擔。
    事實及理由
一、原告主張：坐落臺中市○○區○○段00000000000000000地號土
    地及其等土地上同段1397建號建物（門牌號碼：臺中市○○區
    ○○○○○街0號）（下合稱系爭不動產）為伊所有，伊與配偶即
    被告原均居住於此，因夫妻不睦伊於民國104年間搬離上址
    ，嗣伊於109年6月1日返家欲收拾物品時，發現系爭不動產
    之權狀（下合稱系爭權狀）均遍尋不著，伊便於同月3日向
    臺中市中正地政事務所申請補發系爭不動產之權狀，經被告
    異議遭臺中市中正地政事務所駁回伊之申請。伊多次向被告
    催討系爭權狀，被告均堅不返還等語，爰依民法第767條第1
    項前段規定提起本件訴訟，並聲明：被告應將系爭權狀交付
    原告。
二、被告則以：系爭不動產雖登記於原告名下，惟係由原告父親
    出資購買並贈與兩造居住，且因原告不善理財故原告父親囑
    託伊應妥善保管系爭權狀，避免系爭不動產遭原告變賣或設
    定抵押，嗣原告明知系爭權狀均由伊保管，仍向地政事務所
    謊稱遺失並申請補發，惟均經伊異議始遭駁回。伊係受原告
    父親以「兩造間婚姻關係消滅為終期」之委任及寄託、夫妻
    間日常家務代理權而保管系爭權狀長達34餘年，伊71年11月
    25日與被告結婚後全家都住在系爭不動產，兩造之子女均知
    悉家中大小事皆係由伊負責，系爭不動產之修繕及繳納稅款
    亦均由伊負責，況原告於104年已離家，若其否認伊之占有
    權源，何以遲至108年始申請補發、109年始訴請交付，益徵
    伊非屬無權占有等語，資為抗辯，並聲明：如主文所示。
三、得心證之理由
　　原告主張上揭情節，為被告所否認，並以前詞置辯。是本院
    應審酌者，茲分述如下：
　㈠按所有人對於無權占有或侵奪其所有物者，得請求返還之。
    對於妨害其所有權者，得請求除去之，民法第767條第1項前
    段、中段定有明文。經查，不動產所有權狀係用以表彰所有
    權人身分及權利之重要證明文件，且此等表彰所有權之文件
    ，原則上即為不動產登記之所有權人所有，原告為系爭不動
    產登記所有權人，系爭權狀為原告所有且由被告占有中，此
    有系爭不動產土地、建物登記第一類謄本在卷可稽（見本院
    卷第23至29頁），且為兩造所不爭執，堪信為真實。
　㈡次按所謂默示之意思表示，係指依表意人之舉動或其他情事
    ，足以間接推知其效果意思者而言，若單純之沈默，則除有
    特別情事，依社會觀念可認為一定意思表示者外，不得謂為
    默示之意思表示（最高法院100年度台上字第325號判決參照
    ）。經查，證人即兩造之子蔣承佑於110年9月13日本院言詞
    辯論時當庭證稱「權狀、保險、公司內帳都是由媽媽（即被
    告）處理」、「98、99年時我帶媽媽（即被告）回阿嬤家，
    阿公身體不錯，也會叮嚀媽媽（即被告）說家跟權狀跟小孩
    有沒有顧好，權狀有無收好，我聽到阿公說『權狀有無顧好』
    聽到兩次」、「我在家時從來沒有聽過原告要求被告把權狀
    還給原告」、「我阿公沒有親口說（即系爭不動產）要送給
    誰，但阿公叮嚀母親（即被告）說要把權狀顧好，這個房子
    （即系爭不動產）就是要買來給你們住」（見本院卷第156
    至158頁），足證被告自原告登記為系爭不動產所有權人之
    初，即因原告父親叮囑而保管系爭權狀，且兩造之家務事既
    多由被告操持，則權狀及保險等重要文件由被告保管亦合乎
    常情，原告分別於75年2月18、19日登記為系爭不動產所有
    權人後至104年離家前，除未能證明確實曾直接占有支配系
    爭權狀外，亦從未對被告表示請求交付系爭權狀，而任由被
    告保管上開重要文件，堪認原告就系爭權狀應有默示委任被
    告保管之意，況原告明知系爭權狀由被告占有，仍申請補發
    ，而非逕自向被告請求交付，益徵原告應知悉被告非為無權
    占有系爭權狀，是被告占有系爭權狀為有權占有，原告主張
    被告無權占有而應交付系爭權狀等情，洵無足採。
四、從而，原告依民法第767條第1項前段規定，被告應將系爭權
    狀交付原告，為無理由，應予駁回。
五、按法院認為必要時，得依職權訊問當事人，固為民事訴訟法
    第367條之1第1項所明定。惟法院是否訊問當事人，仍以認
    為必要時為限。且證據調查原由審理事實之法院衡情裁量，
    若認事實已臻明瞭，自可即行裁判，無庸再為調查。則當事
    人聲明之證據，其為不必要者，自得不為調查（最高法院95
    年度台上字第1859判決意旨參照），是原告雖具狀聲請本院
    依職權訊問，惟本院認原告於本件訴訟程序均已具狀充分表
    達其意見，並無再行訊問之必要；至原告另聲請傳喚其所稱
    「大伯」之人，惟其至多僅得證明兩造就系爭不動產出資金
    額，尚與本件係請求交付權狀無涉，本院認為並無調查之必
    要。本件事證已臻明確，兩造其餘攻擊防禦方法及所提證據
    ，經本院審酌後，認於判決結果均不生影響，爰不一一論駁
    。
六、訴訟費用負擔之依據：民事訴訟法第78條。
中　　華　　民　　國　　110 　年　　10　　月　　6 　　日
                  民事第一庭  法  官     曹宗鼎
上正本係照原本作成。
如對本判決上訴，須於判決送達後20日內向本院提出上訴狀。如
委任律師提起上訴者，應一併繳納上訴審裁判費。　　　　
中　　華　　民　　國　　110 　年　　10　　月　　6 　　日
                              書記官     曾右喬